---
title: "Entrega 4"
author: "Fabricio Flores-Hamil Rojas-Sebastián Matias"
date: "2023-07-08"
output: rmdformats::readthedown
editor_options: 
  markdown: 
    wrap: 72
---

```{r setup, include=FALSE}
knitr::opts_chunk$set(warning = FALSE, message = FALSE) 
```

# 1.Objetivo del reporte

La problemática de pobreza extrema a nivel provincial abordada en este
trabajo implica la consideración de ciertas variables independientes que
contribuyen a la explicación del tema elegido en el propósito de
examinar mediante tecnicas cuantitativas el grado de relación o
influencia de las VI's seleccionadas, desde base de datos nacionales
actualizadas, para detallar principales elementos explicativos del
problema socioeconómico mencionado. Por ello, la elección de técnicas
idóneas para coadyuvar a este proceso examinador resultan cruciales en
el analisis del problema: la utilización de una regresión lineal
múltiple permitió, en primera instancia, la construcción de un modelo
adecuado que represente adecuadamente el comportamiento de la
problematica de pobreza extrema en función con las VI's escogidas:acceso
a recursos hídricos, internet, electricidad, entre otros. Asimismo, la
ejecución de un análisis factorial exploratorio permitirá identificar
estructuras subyacentes y factores latentes donde la selección de
variables esenciales, en contraste con el trabajo de una mayor cantidad
de las mismas, posibilita la intepretación de los resultados mostrados.
Debido al caso de estudio elegido, la problemática de pobreza extrema,
resulta viable utilizar este tipo de técnica ante la gran variedad de
variables que inciden en la explicación de este problema: acceso
educativo, desnutrición, acceso al internet, líneas telefónicas, etc. En
consecuencia, reducir este considerable numero de variables en aquellas
que posean un mayor grado de explicabilidad y organizarlas en factores
para determinar su incidencia de asociación con estos permitirán una
adecuada visualización de las variables con mayor importancia y, por
ende, contribuir a la generación de nuevas hipótesis en beneficios de la
situación estudiada.

# 2.Construcción de las bases de datos

La estructuración de la base de datos ha implicado la consideración de
fuentes cuantitativas de instituciones relacionadas a la formulación de
políticas públicas y el desarrollo nacional. En primer lugar, se utilizó
información recopilada a través de la CEPLAN (Centro de Planeamiento
Estratégico Nacional), dentro del cual rescatamos las siguientes
variables:

-Porcentaje de acceso al agua de acuerdo a red pública -Porcentaje de la
cantidad de viviendas de material durable -Porcentaje de acceso a los
servicios públicos en zonas rurales -Procentaje de desnutrición crónica
de niños -Frecuencia de patrullaje integrado con la PNP -Frecuencia de
recojo de residuos solidos.

Por otro lado, se optó por utilizar la página web "datosabiertos.gob.pe"
para encontrar data actualizada en torno a otras variables explicativas
del problema en estudios. En efecto, se empleó la data del INEI 2021
para seleccionar ciertos elementos que contribuyen a la justificación de
la pobreza extrema en estudio.

-Número de computadoras con acceso a internet -Canales de atención al
ciudadano -Cantidad de grupos electrógenos -Frecuencia de patrullaje
integrado con la PNP -Número de lineas de telefonia fiija segun
municipalidad -Porcentaje de escuelas que cuentan con acceso a internet
(primaria)

-   Se utilizaron las variables en un nivel provincial para evidenciar
    la problematica de pobreza extrema desde una óptica de subdivisión
    administrativa inferior a un departamento y diferente de la
    perspectiva distrital.

Con las variable recopiladas se procedió a reunirlas en una base de
datos general creada en excel con el propósito de facilitar su uso en
las posteriores tecnicas o pruebas cuantitativas previstas para analizar
la problemática de pobreza extrema en R. Por ello, se utilizaron metodos
de limpieza de datos y merge para efectuar un orden adecuado entre las
variables que permitan un trabajo correcto con ellas en el programa de
R.

Creemos que están variables están muy relacionadas con el problema de
pobreza extrema que un 5% de la población peruana experimenta acorde con
la información del INEI(2021). En ese sentido, nuestra base de datos fue
creada en función a los servicios básicos que una persona debe contar
para poser una calidad de vida deseada y evitar la condición
socioeconómica de pobre extremo.

# 3. Modelo de regresión

```{r}
library(xfun)
library(rmdformats)
library(rio)
library(readxl)
library(dplyr)
library(ggplot2)
library(GGally)
library(Hmisc)
library(corrplot)
library(PerformanceAnalytics)
library(Rmisc)
library(psych)
data=import("https://docs.google.com/spreadsheets/d/1AfdMUBBIYEdnT4bwUVK3r-Uxvy7FUhtjkczcR1rqIEs/edit#gid=1279435937")
```


```{r}
data1 <- subset(data, select = -c(1, 2))

```

**analisis de correlación total**


```{r}
correlacion<-round(cor(data1), 1)

corrplot(correlacion, method="number", type="upper")
```

```{r}
chart.Correlation(data1, histogram = F, pch = 19)
```

**modelo de regresión lineal múltiple**

MODELO 1

```{r}
modelo1<-lm(POR_POBRE~YI + FREC_PATRULLAJE + COMP_INT + ASPR + LINEA_TELEF + COMUNICA_DIGI + ACCA, data1)

summary(modelo1)
```


INTERPRETACION DEL MEJOR MODELO !

Consideramos que el modelo 1 es mejor porque tiene un Adjusted R-squared
de 0.2561 (25.61 %), en comparación con el modelo 2 que presenta un
Adjusted R-squared: 0.2386 (23,86 %). No obstante, si comparamos el
modelo 1 con el modelo 0, el Adjusted R-squared del modelo 0 es de
0.3765 (37.65 %), siendo mayor al modelo 1, pero el modelo 0 presenta un
p-value: 0.0001272 (acercándose más a 0.05 en comparación a los otros
dos modelos que están más alejados). Así, consideramos que el modelo 1
es el que explica la variable dependiente POR_POBRE (Pobreza extrema) de
mejor manera, ya que considera solo 7 variables de las 12 presentadas
(estas variables son las que más aportan al modelo). Por ello, nos
quedamos con el modelo 1.


A continuacion, haremos el diagnóstico al modelo seleccionado.

Diagnósticos de la regresión

1.  **Linealidad**

```{r}
plot(modelo1,1)
```

```{r}
mean(modelo1$residuals)
```

Respecto al gráfico mostrado, resulta posible evidenciar que el modelo
tiende a ser lineal pese a que la parte inicial empieza con una ligera
curvatura de su posición esperada. Asimismo,con el resultado obtenido
por las medias residuales dicha afirmación resulta válida para efectos
explicativos en el diagnóstico de linealidad observada.

2.**Homocedasticidad**

```{r}
library(lmtest)
```

```{r}
library(kableExtra)
plot(modelo1, 3)
resBP=bptest(modelo1)
data.frame(list('BP'=resBP$statistic,
             'df'=resBP$parameter,
             "p-value"=resBP$p.value))%>%
    kable(caption = resBP$method)%>%kable_styling(full_width = F)
```

De acuerdo a los resultados evidenciados en el diagnóstico de
homocedasticidad, específicamente lo realizado por el test de
Breusch-Pagan, el p-value resulta mayor a 0.05 que implica la presencia
de un modelo heterocedástico que podría afectar la validez del modelo
planteado. La presencia de p-values con determinados sesgos en las
variables utilizadas implicaran un notable riesgo que resulta necesario
considerar para la interpretación del mismo.

3.  **Normalidad de los residuos**

```{r}
library(kableExtra)
```

```{r}
plot(modelo1, 2)
resSW=shapiro.test(modelo1$residuals)
data.frame(list('SW'=resSW$statistic,
             "p-value"=resSW$p.value))%>%
    kable(caption = resSW$method)%>%kable_styling(full_width = F)
```

El test de Shapiro nos muestra que el p-value resulta menor a 0.05: los
residuos de la data no se distribuyen de forma normal. Las distancias
entre los valores observados y esperados no se reparten de manera
adecuada.

4.  **No multicolinealidad**

```{r}
library(DescTools)
library(kableExtra)
```

```{r}
VIF(modelo1) %>%kable(col.names = "VIF",caption ="Evaluando Multicolinealidad usando VIF (Variance Inflation Factors)" )%>%kable_styling(full_width = F)
```

Conforme con la data producida, se asegura la ausencia de variables
independientes fuertemente correlacionadas que perjudiquen la medición
de nuestro modelo. La prueba VIF efectuada muestra valores menores a
cinco que nos permiten evitar medir una variable independiente dos veces
y ,de esa forma, no confundir al modelo planteado.

5.**valores influyentes**

```{r}
plot(modelo1, 5)
```

```{r}
checkReg2=as.data.frame(influence.measures(modelo1)$is.inf)
checkReg2[checkReg2$cook.d & checkReg2$hat,c('cook.d','hat')]%>%kable(caption = "Valores Influyentes criticos")%>%kable_styling(full_width = F)
```

Conforme con los resultados expuestos, es posible afirmar que NO EXISTEN
CASOS QUE AFECTEN A LOS CALCULOS DE LA REGRESIÓN PLANTEADA. Ello se
puede evidenciar en la ausencia de filas observadas en el índice de Cook
producido.

**Conclusión de la regresión lineal múltiple**

En conclusión, el modelo seleccionado presenta un R cuadrado ajustado
del 0.2561 que nos brinda una explicación aceptable en torno a la
problemática de la pobreza extrema que se pretende explicar con las
distintas variables independientes usadas dentro del modelo propuesto.
En adición, el p-value evidenciado nos muestra la validación del modelo
establecido al ser menor a 0.05.

Continuando con los datos recopilados podemos apreciar que de todas las
variables independientes hay dos en especifico que aportan más al modelo
que las demás. La variable COMP_INT y la variable ACCA son las que más
aportan dentro de nuestro modelo. La primera nos dice que COMP_INT que
se refiere a número de computadoras con acceso a internet muestra que
entre el porcentaje de pobreza variará en 0.009656 por número de
computadora que tenga acesso a internet según la provincia que se
encuentre. En el caso de la variable ACCA que es porcentaje de acceso a
agua de acuerdo a red pública nos dice que el porcenjate de extrema
pobreza variará en -0.213366 por la cantidad porcentual variada en el
acceso al agua. Es decir, entre menos acceso al agua cuente alguna
provincia mayor sera su porcentaje de pobreza extrema ya que poseen una
correlación inversamente proporcional.

# 4. Análisis factorial exploratorio

**Repositorio de base de datos**

<https://docs.google.com/spreadsheets/d/1AfdMUBBIYEdnT4bwUVK3r-Uxvy7FUhtjkczcR1rqIEs/edit#gid=1279435937>

Instalación de paquetes necesarios para la AFE e importación de la base
de datos utilizada

**Preprocesamiento (Formateo de variables)**

Eliminación de columnas con variables categóricas o con caracteres del
alfabeto español: creación de nuevo objeto con la data modificada.

```{r}
data1 <- subset(data, select = -c(1, 2,7,8))

```

Conversión a numéricas de las variables restantes

```{r}
data1$POR_POBRE=as.numeric(data1$POR_POBRE)
data1$DES_CRONICA=as.numeric(data1$DES_CRONICA)
data1$ESCU_INTER=as.numeric(data1$ESCU_INTER)
data1$COMP_INT=as.numeric(data1$COMP_INT)
data1$ACCA=as.numeric(data1$ACCA)
data1$ASPR=as.numeric(data1$ASPR)
data1$VMD=as.numeric(data1$VMD)
data1$LINEA_TELEF=as.numeric(data1$LINEA_TELEF)
data1$FREC_PATRULLAJE=as.numeric(data1$FREC_PATRULLAJE)
data1$YI=as.numeric(data1$YI)
data1$COMUNICA_DIGI =as.numeric(data1$COMUNICA_DIGI)

```

Eliminación de los NAs que dificultan el proceso de la técnica a
utilizar

```{r}

data1<- na.omit(data1)
```

**Análisis factorial exploratorio**

Cálculo de matriz de correlación

```{r}
library(polycor)
corMatrix=polycor::hetcor(data1)$correlations

```

Matriz de correlación de forma gráfica.

```{r}
library(ggcorrplot)

ggcorrplot(corMatrix)

```

De acuero al gráfico mostrado, existe un notable grado de correlación
entre las variables principalmente aquellas que se relacionan en la
diagonal central del gráfico. No obstante, resulta necesario reconocer
que existen numerosas correlaciones que poseen un vínculo bastante
reducido que podría afectar la AFE y una intepretación adecuada de los
resultados a obtener.


Con ambas pruebas realizadas se procede a determinar el número de
factores necesarios para redimensionar la data.

```{r}
fa.parallel(data1, fa = 'fa',correct = T,plot = F)
```

Redimensionamiento del número de factores con el grado de incidencia de
cada variable en ellos (loadings).

```{r}
library(GPArotation)
resfa <- fa(data1,
            nfactors = 4,
            cor = 'mixed',
            rotate = "varimax",
            fm="minres")
print(resfa$loadings)
```

Se procede a mejorar los resultados obtenido como consecuencia de haber
obtenido más de un factor.

```{r}
print(resfa$loadings,cutoff = 0.5)
```

Por último, se proceden a visualizar, de forma gráfica, la incidencia de
las variables en los factore establecidos.

```{r}
fa.diagram(resfa,main = "Resultados del EFA")
```

```{r}
sort(resfa$communality)
```

```{r}
sort(resfa$complexity)
```

```{r}
barplot(resfa$loadings,
        xlab = "Variables latentes",
        ylab = "loadings",
        main = "Gráfico de barras",
        col = "blue",
        border = "brown")
```

INTERPRETACIÓN:

De acuerdo con el gráfico registrado, se puede concluir que tenemos 4
variables latentes. Asimismo, la variable que más aporta a los factores
es "LINEA_TELEF" ( 0.8717431), y la variable que contibuye a mas de un
factor es ESCU_INTER (2.53308), y existe una correlación directa y
positiva.

```{r}
as.data.frame(resfa$scores)%>%head()
```

**Conclusión. Concluya sobre los resultados obtenidos.**

En sintesis, el analisis factorial exploratorio nos permite agrupar
todas nuestras variables en 4 variables latentes que permitan explicar
de mejor manera la dependencIa con la pobreza en los servicios básicos
en las provincias del Perú.

# Conclusión general:

En resumen, debido a los resultados obtenidos tanto en nuestro analisis
de regresión lineal y analisis factorial podemos concluir: en primer
lugar, el modelo realizado para explicar la relación de nuestra
variabale dependiente en función de las variables independientes que son
los servicios básicos brindan una explicanción de 25.61 %. En segundo
lugar, gracias al analisis factorial podemos ver que este conjunto de
variaables se pueden agrupar en factores principales que nos permitan
entender de mejor manera la dependecia de la pobreza en los servicios
básicos en las pronvincias del Perú. De esta manera a traves de los
resultados concretos obetenidos podemos concluir que la pobreza tiende a
variar en relación de cuánto acceso a servicios báscios esenciales pone
a disposición nuestro país. Entender esto nos permitirá enfocar los
procesos de solución de mejor manera y combatir este problema social que
no solo se vive en nuestro país, sino en el mmundo.
